臺灣臺南地方法院民事判決　　　　　　 100年度訴字第390號
原　　　告　葉益源
訴訟代理人　曾子嘉律師
被　　　告　中國信託商業銀行股份有限公司
法定代理人　羅聯福
訴訟代理人　周侑增
被　　　告　國泰世華商業銀行股份有限公司
法定代理人　汪國華
訴訟代理人　翁綺伸
　　　　　　曾姵綸
被　　　告　安泰商業銀行股份有限公司
法定代理人　丁予康
訴訟代理人　鄭南生
　　　　　　林鈺陽
上列當事人間分配表異議之訴事件，本院於民國100年7月14日言
詞辯論終結，判決如下：
    主      文
本院九十八年度執字第一九二一○號強制執行事件，於民國九十
九年十二月十九日作成，定民國一百年一月三十一日實行分配之
分配表，所載次序十一之中國信託商業銀行股份有限公司普通債
權新臺幣貳拾伍萬陸仟參佰玖拾伍元及次序十二之中國信託商業
銀行股份有限公司普通債權新臺幣肆萬壹仟肆佰參拾壹元及次序
十三之國泰世華商業銀行股份有限公司普通債權新臺幣參拾貳萬
玖仟捌佰肆拾元及次序十四之安泰商業銀行股份有限公司普通債
權新臺幣參拾伍萬壹仟陸佰零參元應皆減為零元，將所減之金額
改分配予原告。
訴訟費用為新台幣壹萬零陸佰捌拾元，由被告三人各自負擔新臺
幣參仟伍佰陸拾元。
    事實及理由
壹、程序方面：
    按債權人或債務人對於分配表所載各債權人之債權或分配
    金額有不同意者，應於分配期日1日前，向執行法院提出書
    狀，聲明異議；異議未終結者，為異議之債權人或債務人，
    得向執行法院對為反對陳述之債權人或債務人提起分配表異
    議之訴，強制執行法第39條第1項、第41條第1項前段分別定
    有明文。又聲明異議人未於分配期日起10日內向執行法院為
    前2項起訴之證明者，視為撤回其異議之聲明；經證明者，
    該債權應受分配之金額，應行提存，此同法第41條第3項定
    有明文。經查：本院98年度執字第19210號強制執行事件（
    下稱系爭執行事件）於民國99年12月19日作成分配表，定於
    100年1月31日實行分配（下稱系爭分配表），原告不同意該
    分配表，於同年1月7日具狀對該分配表聲明異議，被告安泰
    商業銀行股份有限公司（下稱安泰銀行）於同年1月25日具
    狀為反對陳述，原告遂於同年2月24日對被告安泰銀行提起
    本件分配表異議之訴；被告中國信託商業銀行（下稱中國信
    託）、國泰世華商業銀行（下稱國泰世華銀行）亦於同年5
    月5日本件言詞辯論時對上開異議為反對之陳述，應認原告
    提起分配表異議之訴「為反對陳述之債權人」要件已為補足
    ，則原告既已於分配期日1日前，向執行法院具狀聲明異議
    ，並於法定期間內向本院對於為反對之被告提起本件分配表
    異議之訴，揆諸上開規定，合於規定，自應准許之。
貳、實體方面：
一、本件原告起訴主張：訴外人即系爭執行事件執行債務人吳俊
    儀於95年12月20日以其所有之台南市○○區○○段571地號
    土地及同地段571-1地號土地全部（以下簡稱系爭土地），
    分別各設定第2順位普通抵押權180萬元予原告（下稱系爭抵
    押權），上開2筆土地經本院以98年度執字第19210號執行案
    件拍賣，於99年12月19日所製作之系爭分配表誤將原告予以
    剔除，爰依強制執行法第41條第1項前段提起本件訴訟等語
    ，並聲明：求為判決如主文第1項所示。
二、被告安泰銀行抗辯：訴外人吳俊儀於93年4月28日向被告安
    泰銀行借款120萬元，詎料，訴外人吳俊儀自96年5月28日未
    依約繳款，至今仍積欠本金540,701元及自96年5月28日清償
    日止計算之利息及違約金。而訴外人吳俊儀逾期繳款前於95
    年12月20日將系爭不動產設定180萬元抵押權給原告，顯然
    雙方間並無抵押金錢債權存在，不能僅憑系爭不動產有抵押
    權之設定就遽論有抵押債權之存在，原告對於系爭不動產抵
    押債權之存在應負舉證責任。
三、被告中國信託抗辯：訴外人吳俊儀積欠被告中國信託之債務
    有：一筆信用卡債務，該筆信用卡債務自97年1月28日開始
    逾期繳納；一筆通信貸款債務是92年8月10借款，9 7年1 月
    25日開始逾期；第三筆為現金卡債務，自96年7月16日開始
    逾期繳款。而被告中國信託亦否認系爭不動產抵押債權之存
    在，認原告應負舉證責任。
四、被告國泰世華銀行抗辯：訴外人吳俊儀於90年開始使用被告
    國泰世華銀行信用卡刷卡消費，最後一次繳款日為96年9 月
    6日。被告國泰世華銀行亦否認原告就系爭不動產抵押金錢
    債權存在，原告對此應負舉證責任。
五、為此，被告三人聲明：請求判決駁回原告之訴。
六、本件原告起訴主張其為系爭抵押權人，經其提出土地登記謄
    本為證；另主張系爭分配表將其所有第2順位擔保借款150
    萬元之抵押債權剔除等情，均為被告所不爭執，並業據提出
    該分配表為證，核與本院依職權調取本院98年度執字第1921
    0號卷宗查證無誤，自堪信原告此部分主張為真實。
四、得心證之理由：
    原告主張系爭抵押權所擔保者為與訴外人吳俊儀因借貸法律
    關係所生之150萬元債權（下稱系爭債權），而為被告所否
    認，故本件兩造爭執之點厥為系爭債權是否存在，茲一一說
    明如下：
（一）按當事人主張有利於己之事實者，就其事實有舉證之責任
      ，民事訴訟法第277 條前段定有明文；且民事訴訟如係由
      原告主張權利者，應先由原告負舉證之責，若原告先不能
      舉證，以證實自己主張之事實為真實，則被告就其抗辯事
      實即令不能舉證，或其所舉證據尚有疵累，亦應駁回原告
      之請求。有最高法院17年上字第917 號判例可資參照。又
      按稱消費借貸者，謂當事人一方移轉金錢或其他代替物之
      所有權於他方，而約定他方以種類、品質、數量相同之物
      返還之契約。民法第474 條第1 項亦有明文。是消費借貸
      契約屬要物契約，因當事人意思表示合致及借用物之交付
      而生效力，自應由貸與人就契約雙方有消費借貸之合意及
      交付金錢之事實負舉證之責。
（二）查原告主張其於93年3 月31日自其所有之誠泰銀行帳戶帳
      號0000 00000000號內匯款23萬元予訴外人吳俊儀妻子王
      錦玉帳戶（附表編號1）（見本卷第22頁）；95年6月27日
      匯款19萬元予訴外人吳俊儀帳戶（附表編號5）（見本卷
      第32-35頁）；原告由訴外人葉洵之（即原告之女）之誠
      泰銀行帳戶帳號000000000000號於93年8月20日領出80萬
      元再以原告名義匯予吳俊儀妻子王錦玉帳戶（附表編號2
      ）（本卷第26-29頁），有原告提出之上開帳戶存摺2本及
      匯款申請書影本2張為證（見本院卷第22至35頁）等件為
      證。而本院傳訊證人即訴外人吳俊儀到院具結證稱：93年
      間開始借錢，因當時在作衛生冰所以需要資金，當時原告
      在作封口機所以有錢可以借我，伊與其妻之帳戶互相通用
      ，二人均有在六信開戶，六信大興分行是其太太的帳戶，
      民生分行是伊的帳戶，因大興分行離家比較近，所以編號
      1 的錢才匯至太太帳戶內；編號2之借款係因當時伊資金
      較緊、票不夠用，其妻於海東開戶可拿到支票，伊做生意
      有時會以其妻名義開票，故請原告將款項直接匯至其妻帳
      戶內以清償票款，上開2筆借款之利息為每月一分利；陸
      續借還數次後，因越借越多對朋友不好意思，當時結算未
      還款金額為150萬元，當時我們就請國安街的代書幫我們
      辦理抵押，設定抵押給原告，代書說除了設定抵押之外，
      還需要簽立本票給原告（即本院卷第36頁之本票）等語（
      見本院卷第83至84頁）。依證人吳俊儀之證詞，其對於借
      款之目的、方式、擔保、利息等細節說明甚詳，且證詞尚
      屬合理。依證人吳俊儀之證詞，其與原告間確實因為生意
      週轉緣故有消費借貸之合意，並為此為匯款行為，將款項
      交付予吳俊儀作為生意上使用甚明。
（三）被告雖以附表編號1 、2 係匯款予王錦玉，若有借貸關係
      應是存在於吳俊儀與王錦玉間，無法以此證明吳俊儀與原
      告間有消費借貸關係，附表編號2之匯款可由訴外人葉洵
      之帳戶匯款即可，由訴外人葉洵之領出再透過原告匯款顯
      不合理，附表編號5部分原告所提出之匯款申請單僅可證
      明有金錢交付，並不能證明為借款之法律關係等語抗辯，
      惟查：
   1、夫妻共同經營事業，因生意上需求而以配偶之名義為簽發
      票據等法律行為與經驗法則及社會交易習慣並不相違背。
      而訴外人吳俊儀與王錦玉於94年4月11日曾共同簽發本票
      予訴外人台新銀行，有本院依職權調取之系爭執行事件卷
      宗內附之上開本票在卷可佐（見本院98年度執字第26343
      號執行卷可查），益徵訴外人吳俊儀確實曾使用王錦玉名
      義以籌措資金之行為。
   2、附表編號2部分，由葉洵之上開帳戶領出80萬元與原告匯
      款予王錦玉之日期皆為93年8月20日，有上開帳戶及匯款
      申請單影本在卷可稽（見本院卷第26、29頁），該匯款名
      義人為原告，亦可以證明原告與吳俊儀間確實有借款之交
      付。
   3、證人吳俊儀就其與原告之消費借貸契約細節始末交代甚詳
      已如前述，且系爭抵押權設定日期為95年12月20日，有安
      南區○○段571地號及同段571-1地號土地登記謄本在卷可
      稽（見本院卷第38、40頁），被告安泰銀行稱其參與分配
      之債權係吳俊儀向其申請信用借款，於96年5月開始違約
      等語，被告中國信託稱其參與分配之債權為吳俊儀於97年
      1 月28日開始逾期繳款之信用卡款項、97年1月25日開始
      逾期繳款之通信貸款、於96年7月16日開始逾期繳款之現
      金卡借款等語（見本院卷第89至90頁），被告國泰銀行之
      欠款為自96年9月6日開始逾期（見國泰銀行100年7月19日
      陳報狀）。足見上開逾期還款之時點皆在系爭不動產抵押
      權設定之後，可證吳俊儀並非於債信不良時為虛偽設定系
      爭抵押權以求脫免債務，故原告既已證明附表編號1、2、
      5 之借款債權存在，自難僅憑被告片面之言，即遽認系爭
      抵押權因擔保之債權不存在而不生擔保之效果。
（四）原告另主張附表編號3、4係其於95年5月15日由訴外人葉
      洵之帳戶內提領40萬及由訴外人葉潛之帳戶內提領35萬元
      交予吳俊儀，然為被告所否認，揆諸前開舉證責任之說明
      ，自應由原告就有利己之事實負舉證責任。惟原告僅提出
      取款憑條影本2紙（見本院卷第30、31頁）及證人吳俊儀
      為證，然查上開取款憑條僅能證明訴外人葉洵之與訴外人
      葉潛之帳戶內被提領上開金額，無法證明該款項之用途及
      是否有交付予吳俊儀，原告復稱「40萬元部分我只有提領
      ，至於如何交付給吳俊儀因為時間太久我已經忘記了。」
      等語（本院卷第77左頁），證人吳俊儀亦於本院證稱已經
      不太記得、忘記了等語（本院卷第83背面），此外，原告
      復未能另行舉證以實其說，自難以上開證據認定原告有將
      附表編號3、4之款項借予訴外人吳俊儀。
五、綜上所述，附表編號1、2、5部分原告已舉證證明其與訴外
    人吳俊儀間之債權存在，而附表編號3、4原告並無法舉證證
    明，故原告對於系爭抵押權所擔保之債權僅能舉證證明為12
    2萬元（計算式：230, 00 0+ 800,000+190,000＝1,220,0
    00），其於系爭執行事件中屬優先於被告之普通債權而應先
    受分配。從而，原告依強制執行法第41條第1項前段提起
    本件訴訟請求本院98年度執字第19120號強制執行事件，於
    99年12月19日所製作，定於10 0年1月31日實行分配之系爭
    分配表，所載次序11之中國信託普通債權256,395元及次序
    12 之中國信託普通債權41,431元及次序13之國泰世華銀行
    普通債權329,840元及次序14之安泰銀行普通債權351,603元
    應皆減為0元，並將所減之金額改分配予原告，為有理由，
    應予准許。
六、本件事證已明，兩造其餘攻擊防禦方法及本院未經援用之證
    據，經審酌後，核與本件之結論不生影響，爰不一一論述，
    附此敘明。
七、訴訟費用負擔之依據：民事訴訟法第78條、第87條第1項。
中    華    民    國  100    年    8    月     5    日
                  民事第二庭   法  官   田玉芬
以上正本證明與原本無異
如不服本判決，應於送達後20日內向本庭（台南市○○路○段308
號）提出上訴狀（須按他造當事人人數附繕本）。
中    華    民    國   100    年    8     月    10    日
                               書記官   劉紀君
附表
┌─────┬──────┬─────┬───────┐
│編號      │日期        │存入戶名  │金額          │
├─────┼──────┼─────┼───────┤
│1         │93年3月31日 │王錦玉    │23萬元        │
├─────┼──────┼─────┼───────┤
│2         │93年8月20日 │王錦玉    │80萬元        │
├─────┼──────┼─────┼───────┤
│3         │95年5月15日 │吳俊儀    │40萬元        │
├─────┼──────┼─────┼───────┤
│4         │95年5月15日 │吳俊儀    │35萬元        │
├─────┼──────┼─────┼───────┤
│5         │95年6月27日 │吳俊儀    │19萬元        │
└─────┴──────┴─────┴───────┘